【裁判字號】    98,上易,927
【裁判日期】    980624
【裁判案由】    竊盜
【裁判全文】
臺灣高等法院刑事判決                 98年度上易字第927號
上  訴  人  乙○○
即  被  告
選任辯護人  侯傑中律師
上列上訴人因竊盜案件，不服臺灣基隆地方法院97年度易字第76
6 號，中華民國97年2 月27日第一審判決（起訴案號：臺灣基隆
地方法院檢察署97年度偵字第824 號），提起上訴，本院判決如
下：
    主  文
原判決撤銷。
乙○○無罪。
    理  由
一、公訴意旨略以：被告乙○○基於意圖為自己不法所有之犯意
    ，於民國（下同）97年1 月10日17時30分許，僱用不知情之
    拖車司機，前往基隆市○○區○○路11之10號「鑫竹環保有
    限公司」（下稱鑫竹公司），拖載竊取甲○○所有，交鑫竹
    公司負責人丙○○保管，停放該處之挖土機1 輛（SUMITOMO
    280 號）及堆高機2 輛（KOMATSU、TCM號），得手後將之分
    別移置停放在臺北縣瑞芳鎮○○路2 號空地及基隆市七堵區
    ○○○路15號附近空地。因認告涉犯刑法第320 條第1 項之
    竊盜罪等語。
二、按犯罪事實應依證據認定之，無證據不得認定犯罪事實；又
    不能證明被告犯罪者，應諭知無罪之判決，刑事訴訟法第15
    4 條第2 項、第301 條第1 項分別定有明文。又事實之認定
    ，應憑證據，如未能發現相當證據，或證據不足以證明，自
    不能以推測或擬制之方法，為裁判基礎；且認定不利於被告
    之事實須依積極證據，苟積極證據不足為不利於被告事實之
    認定時，即應為有利於被告之認定；另認定犯罪事實所憑之
    證據，雖不以直接證據為限，間接證據亦包括在內，然而無
    論直接證據或間接證據，其為訴訟上之證明，須於通常一般
    之人均不致有所懷疑，而得確信其為真實之程度者，始得據
    為有罪之認定，倘其證明尚未達到此一程度，而有合理之懷
    疑存在，無從使事實審法院得為有罪之確信時，即應由法院
    諭知被告無罪之判決（最高法院40年台上字第86號、30年上
    字第816 號、76年台上字第4986號判例意旨可資參照）。次
    按刑事訴訟法第161 條已於91年2 月8 日修正公布，修正後
    同條第1 項規定：檢察官就被告犯罪事實，應負舉證責任，
    並指出證明之方法。因此，檢察官對於起訴之犯罪事實，應
    負提出證據及說服之實質舉證責任。倘其所提出之證據，不
    足為被告有罪之積極證明，或其闡明之證明方法，無從說服
    法官以形成被告有罪之心證，基於無罪推定之原則，自應為
    被告無罪判決之諭知（最高法院92年台上字第128 號判例同
    此意旨）。再刑法上之竊盜罪，須意圖為自己或第三人不法
    之所有，而取他人所有物，為其成立要件。若行為人因誤信
    該物為自己所有，而取得之，即欠缺意思要件，縱其結果不
    免有民事上之侵權責任，要難認為構成刑法上之竊盜罪（最
    高法院23年上字第1892號判例亦同此意旨）。
三、公訴人認被告乙○○涉有竊盜犯行，無非係以（一）被告乙○○之供詞。（二）證人甲○○、丙○○等之證詞。（三）
    96年8 月2 日買賣契約書、96年9 月15日竹平環保有限公司
    買賣契約書、贓物認領保管單、現場及空地照片等件，資為
    論據。惟訊據被告乙○○堅詞認有何竊盜之犯行，辯稱：上
    開挖土機1 輛及堆高機2 輛等係伊花費新臺幣（下同）91萬
    元向告訴人甲○○所購得，且甲○○亦承認有收到該筆款項
    ，後因聽聞甲○○要把系爭器具拖走變賣，始將系爭器具搬
    走，想之後再與甲○○談判等語。經查：
（一）被告於上開時地，確有僱請拖車司機將上開器具拖載至臺
      北縣瑞芳鎮○○路等空地停放之事實，業據被告於警詢、
      偵查及審理中自白不諱，核與證人甲○○、丙○○及本件
      承辦員警陳聖賢於偵查中及審理中證述之情節相符，並有
      贓物認領保管單及現場照片附卷可稽，固堪信為真實。
（二）又被告原乙○○為鑫竹環保有限公司（以下簡稱：鑫竹公
      司）之實際負責人，鑫竹公司於95年初將上開機械典當予
      基隆市七堵區之宏大當舖，嗣甲○○於96年8 月2 日以70
      萬元向宏大當舖贖回上開機器等情，業據證人即宏大當舖
      負責人丁○○於原審審理時證稱：被告乙○○之公司因積
      欠債務，被債權人聲請強制執行，法院查封之標的包含系
      爭3 台機器，嗣因伊之當舖聲明異議表明機器屬伊當舖所
      有，法院乃裁定系爭機器屬伊當舖所有，於是將機器取回
      當舖，伊不知道甲○○與被告是什麼關係，但後來甲○○
      有拿70萬元來將機器贖回等語（見原審卷第44頁），核與
      證人甲○○、丙○○於偵查及原審審理中證述相符，且為
      被告所不爭執，此外，復有基隆地方法院95年基簡字第11
      60號民事判決、買賣契約書及竹平公司買賣契約書影本各
      1 件附卷可稽，故上開挖土機及堆高機之所有權，曾於95
      年間由鑫利公司移轉予宏大當舖，再於96年8 月2 日由宏
      大當舖移轉予甲○○等情，應屬無疑。
（三）惟證人丙○○即被告之代理人於原審審理時證稱：96年9
      月15日伊有跟甲○○談論系爭機具之買賣事宜，甲○○當
      時有拿偵查卷38頁之買賣契約書叫伊簽名，伊有和甲○○
      簽約，之後甲○○再拿偵查卷第34頁、第36頁之買賣契約
      書給伊看，但伊不認同偵查卷第34頁、第36頁之契約書，
      其中偵查卷第36頁之買賣契約書第5 條之內容（甲○○保
      有竹平環保有限公司之3 成乾股）伊不同意，所以沒有簽
      ；又偵查卷第34頁之買賣契約是關於2 台堆高機和挖土機
      之讓售，因甲○○在之前就已經拿偵查卷第38頁之契約書
      給伊簽署，契約內容早已記載公司之動產、不動產均為伊
      所有，所以偵查卷第34頁關於2 台堆高機和挖土機相關之
      契約內容並不合理，伊沒有簽名，伊只有簽偵查卷38頁該
      紙買賣契約書。伊曾經在口頭上向甲○○表示買賣價金已
      經給付，為何甲○○還有將機器拖回去之權利，且甲○○
      一直改變契約書之內容。伊有請小姐打鑫竹公司已付款項
      明細表，其上所記「9 月20日、10月10日購買機器明細」
      ，是甲○○用原子筆所劃掉，另記載「分8 次還，不包括
      堆高機和怪手」等語，是甲○○自行填載。立契約時有給
      甲○○錢，後來又陸陸續續給甲○○錢，伊都按照契約期
      限付錢等語（見原審卷第52頁、第55頁、第56頁）；復證
      述：伊簽偵查卷第38頁之買賣契約書時，因為當時買回這
      些機器之款項係被告乙○○去籌借，所以被告自始均知情
      ，伊是以個人名義向甲○○買回這些機器，所以契約上係
      簽自己之姓名而非以鑫竹公司名義簽立，是由被告乙○○
      出資，用伊之名義向甲○○購買等語（見原審卷第53頁、
      第54頁）。而證人甲○○於偵查中證稱：96年7 月間，被
      告與丙○○表示公司經營有問題，找伊入股經營，伊即以
      70萬元向宏大當舖購買系爭3 台機器加入經營，到了96年
      9 月份，公司發生收受贓車之問題，伊就不作了，於是與
      被告及丙○○協調公司買賣事宜，希望把公司再賣回給被
      告等人，被告及丙○○亦有意接手經營，然後伊就將公司
      賣給被告及丙○○，契約簽訂後，伊就將公司現有資產留
      給被告等人營運，但該3 台機器是伊個人資產，並不在出
      售之圍內，連同伊幫被告清償之債務，被告應給付之買賣
      價金為81萬元，嗣被告給伊91萬元，差額部分是補貼伊經
      營期間2 個月之薪水，其中55萬元是買回公司之價錢，25
      萬元是伊替被告等人清償之債務，被告等人給付伊款項不
      包括系爭3 台機器等語（見97年度第824 號卷第30頁、第
      60頁）。並有偵查卷第34頁、第36頁及第38頁之買賣契約
      書各1 紙在卷可憑。是依證人丙○○、甲○○上開證言可
      知，證人甲○○於向宏大當鋪購得系爭3 台器具後，即應
      被告及丙○○之請求加入公司經營（由甲○○另成立竹平
      環保公司〈竹平公司〉，並擔任負責人），嗣因公司營運
      不佳，遂由甲○○與被告、丙○○商議，再將公司讓回被
      告及證人丙○○接手經營，並由丙○○（代表被告）與竹
      平公司（由甲○○）於96年9 月15日簽訂買賣契約（見偵
      查卷第38頁），嗣因甲○○認上開買賣標的不包括系爭3
      台機具，遂又擬具偵查卷第34頁、第38頁之買賣契約書，
      要求丙○○簽名，因丙○○認為上開契約不合理，故未再
      簽署任何新約，惟被告及丙○○仍依照96年9 月15日簽訂
      之買賣契約書給付甲○○91萬元，顯見本件買賣雙方對於
      96年9 月15日買賣契約標的是否包括系爭3 台機具，在認
      知上有很大之差異，如被告主觀上認知其所付之買賣價金
      91萬元確實包括系爭3 台機具，而在上開爭議尚未確定前
      ，被告擅自將上開機具拖走，能否遽認被告有不法所有之
      犯意，自有疑問。
（四）依證人甲○○與丙○○唯一簽署之96年9 月15日買賣契約
      書第5 條約定「甲方（即竹平公司）應於收到尾款時放棄
      公司所有之動產與不動產」等語，顯未將系爭3 台機具排
      除在契約之外，而證人甲○○雖證述：系爭3 台機器是伊
      個人資產，並沒有賣給被告等人，被告等給付伊90餘萬元
      ，並不包括系爭3 台機器等語，已如前述，唯此僅係證人
      甲○○片面之證述，並無提出任何其他證據可資相佐，此
      由甲○○於偵查中所證述：沒有人可證明伊與證人丙○○
      所簽立之買賣契約書不包括系爭2 台堆高機、1 台挖土機
      等語（見97年度第824 號卷第43頁）自明。再證人甲○○
      雖曾提出竹平公司現有資產表1 件（見97年度第824 號卷
      第39頁）欲證明公司現有資產不包括系爭3 台機具等情，
      然觀上開資產表係證人甲○○自行製作，既非其他專業人
      士或公正單位所出具，且無其他證據（如公司帳冊、公司
      資產負債表等相關證明文件）可佐，亦無證人丙○○或被
      告乙○○之簽名可證明其真實性，自難以此遽認證人甲○○轉讓之資產並不包括系爭3 台機器。再者無論竹鑫公司
      或竹平公司主要均係經營環保業務，而系爭2 台堆高機、
      1 台挖土機，顯係公司中最主要之生財工具，而證人甲○○顯係因經營不善而欲將該公司轉讓予證人丙○○及被告
      乙○○繼續經營，若無系爭3 台機具，公司根本無法繼續
      營運，是若被告等人係以繼續經營公司為目的而訂立前揭
      買賣契約，其等花費91萬元是否僅為購買公司因經營不善
      剩餘之空殼，而獨排該公司最主要之生財器具（即系爭2
      台堆高機、1 台挖土機）於外，亦非無疑。
（五）至證人丙○○於警詢時雖稱：該2 部堆高機及1 部挖土機
      是伊朋友甲○○所有，伊於96年9 月15日向甲○○借用等
      語（見97年度第824 號卷第7 頁）；於偵查中復證稱：依
      照當時之意思，堆高機等機器部分與公司是分開買賣，公
      司及機器各有1 份買賣契約等語（見97年度第824 號卷第
      61頁），惟本件買賣事宜自始即由被告委託證人丙○○出
      面與被告接觸談判，而丙○○於與甲○○簽定96年9 月15
      日之買賣契約後，因甲○○對於買賣標的是否包括系爭3
      台機具部分仍有爭議，又擬定偵查卷第34頁及第36頁2 紙
      買賣契約書要求丙○○簽立，故證人丙○○主觀上認定本
      件所有權歸屬尚未確定前，甲○○仍為系爭3 台機具之所
      有權人而為前揭證述，並不違背常情，尚不能執為不利於
      被告之認定。
（六）綜上所述，本件系爭2 部堆高機及1 部挖土機所有權之歸
      屬既仍有前揭爭議，在無確定民事判決或其他文件足以證
      明系爭3 台機具所有權歸屬之下，被告主觀上依前96年9
      月15日買賣契約第5 條之約定，認其已給付甲○○91萬元
      ，包括系爭3 台機具在內之所有公司動產或不動產均應歸
      其所有，在聽聞甲○○要另行出售系爭3 台機具，於情急
      之下，未於爭議平定之前，擅將系爭2 部堆高機及1 部挖
      土機拖走，難認有何為自己或他人不法所有之意圖存在。
      此外，復查無其他積極證據足以證明被告有此行為，揆諸
      前揭說明，不能證明被告犯罪，自應諭知被告無罪之判決
      。
四、原審未詳加調查，遽為被告有罪判決之諭知，難認允洽，被
    告上訴意旨，否認犯罪，為有理由，自應由本院將原判決撤
    銷，並依法諭知被告無罪之判決。
據上論斷，應依刑事訴訟法第369 條第1 項前段、第364 條、第
301 條第1 項，判決如主文。
本案經檢察官陳國鳴到庭執行職務。
中    華    民    國    98    年    6     月    24    日
                  刑事第十四庭審判長法  官  陳志洋
                                    法  官  梁耀鑌
                                    法  官  謝靜恒
以上正本證明與原本無異。
不得上訴。
                                    書記官  陳珮茹
中    華    民    國    98    年    6     月    24    日


司法院資訊處製作；財團法人民間司法改革基金會備份。
